行　政　法　院　判　決　　　　　　　　　　　　　八十八年度判字第一九五九號
　　再 審原 告　甲○○
　　　　　　　　　　　　　送.
　　再 審被 告　高雄市政府警察局
右當事人間因退休補償金事件，再審原告對本院中華民國八十七年八月十三日八十七
年度判字第一五九五號判決，提起再審之訴。本院判決如左︰
　　主  文
再審之訴駁回。
　　事  實
緣再審原告原任再審被告之辦事員，於民國八十六年四月二十五日向再審被告申請補
發公務人員退休金其他現金給與差額，案經再審被告於同年月二十八日以高市警人字
第二一五二五號函引據「公教人員退休金其他現金給與補償金發給辦法」第三條第一
項第二款規定答覆再審原告，否准其申請。再審原告不服，循序提起行政訴訟，經本
院八十七年度判字第一五九五號判決（以下稱為原判決）駁回其訴。再審原告不服，
提起再審之訴。茲摘兩造訴辯意旨於次：
再審原告起訴意旨及補充理由略謂：(一)公務人員退休法早在四十八年十一月二日修正
公布時，第八條已有明文規定退休基數應包括「實領本俸及其他現金給與」。此在再
審原告的退休機關即再審被告於八十六年四月二十八日答復函中即坦承：「三由於考
試院及行政院當時均未訂定『其他現金給與』數額，致無法據以核計在退休金內，直
至八十四年十月十七日始經考試院、行政院會銜發布「公教人員退休金其他現金給與
補償金發給辦法」，以補償金方式辦理補發．．．其發給標準．．．」根據以上事實
，顯見政府機關－考試院及行政院竟將一件攸關數以萬計的退休人員權益的法案如何
地被忽、漠、不經心、不關心、完全不當一回事；自四十八年至八十四年的前後
三十六個年頭中訂不出一個核發標準，在這些歲月中多少奉公守法的退休老人，無端
的被扣了應得的退休金的現金給與部分，致使多少人被迫生活在貧困邊緣，甚且多
少人且已去世多年。考試、行政兩院官員因其怠忽職守，導致嚴重損害退休人員權益
歷時三十六年之久。但退休人員自不應被怠忽而負擔上開損失，其理由至明。(二)原判
決理由「．．．仍有待深入研究．．．并非有關機關怠忽職守．．．」按一件授權辦
理的重要法案擱置了三十六年之久，竟稱沒有怠忽職守，況司法院釋字第四四七號解
釋：「可知公務人員退休法規上所稱之月俸額與本俸有別，月俸額除本俸或月俸外，
尚包括其他現金給與在內．．．」。又司法院釋字第二四六號解釋亦說明給付之標準
應由被授權機關制訂，其遲遲不訂出標準，豈得謂非消極的「扣發」行為﹖(三)行政院
於七十年六月十二日訂頒之「全國軍公教人員待遇支給辦法」第七條違反公務人員退
休法第八條之立法精神，竟以「辦法」對抗「法律」自屬無效，否則又何須於八十四
年七月十日制定補償辦法﹖豈非前後矛盾﹖(四)八十一年十二月二十九日立法院於審議
公務人員退休法部分條文修正草案時，幸賴多數立委發現過去數十年來之退休人員默
默承受被政府非法剝削之不當遭遇，於通過刪除該項其他現金給與之規定時作成附帶
決議：「早期退休之公務人員由於考試院及行政院迄未依據原文第八條第二項規定訂
定『其他現金給與』數額，致其權益遭受嚴重傷害，本法修正通過後，早期退休之公
務人員之權益應由政府給與『合理』之補償」。政府不得不匆匆制訂所謂「公務人員
退休金其他現金給與補償金發給辦法」，但此辦法之內涵并未符合立法院附帶決議之
精神，尤其「合理補償」之原則，試問以「補破網」之方式以同等級職待遇之百分之
十五為補償標準，更以分三年「打發」了事，如此措施猶如對乞丐之施捨手法，怎能
彌補退休人員的「嚴重傷害」﹖此等施捨方式算是「合理」的「補償」嗎﹖以再審原
告為例，退休當時本俸及年功俸為一六、六三五元，而專業加給與警務加給兩項共為
一二、五七五元，即加給部分佔本俸及年功俸的百分之七十五．五，今以百分之十五
又不計利息草草一筆勾銷，豈能謂之公平﹖再審原告為一介退休老人，無意替別人吶
喊，百折不撓一再訴願，再訴願、行政訴訟其目的在辦明是非，爭取本身應得之權益
與乎社會之公平正義。請判決廢棄原判決等語。
再審被告答辯意旨略謂：一、查六十八年一月二十四日修正公布之公務人員退休法第
八條規定：「本法所稱月俸額，包括實領本俸及其他現金給與。前項其他現金給與之
退休金應發給數額，由考試院會同行政院定之。」揆其立法意旨，係將其他現金給與
之退休金應發給數額，授權考試院及行政院審酌政府財政狀況及現職人員待遇與退休
人員所得合理平衡等因素加以考量訂定，又按司法院釋字第二四六號解釋：「．．．
公務人員退休法第八條第二項就同條第一項所稱『其他現金給與』之退休金發給數額
，授權考試院會同行政院定之。．．．而七十年六月十二日行政院訂頒之全國軍公教
人員待遇支給辦法第七條則對工作津貼及軍職幹部服勤加給主管助金，不列入退休
（役）、保險俸額計算，乃係斟酌國家財力而為者，尚未逾越立法或立法授權之裁量
範圍，與憲法並無牴觸。」此乃因牽政府財政負擔能力，尤以縣市鄉鎮地方機關之
經費拮据等問題而未獲具體結果，同時衡量當時退休人員所得與現職人員待遇已能維
持相當平衡，並非如再審原告所述消極的「扣發」行為。二、而有關公務人員其他現
金給與之退休金應發給數額，考試院前於六十八年三月間曾函行政院洽商研討，經行
政院審慎研究，基於各級政府負擔之考量及退休人員所得與現職人員待遇之比較已能
維持相當平衡，乃於同年五月七日函復考試院宜仍暫照現職人員之本俸及本人實物代
金作為計算退休給與之標準。惟考試院仍極重退休金內涵問題，自六十八年起復經
多次函請行政院洽商研討，然仍基於上述理由而未訂定。嗣於七十八年二月及十一月
，銓部復兩度會同行政院人事行政局邀集財政部等有關機關開會研商，認為對於退
休金數額標準訂定與現職人員待遇如何維持合理平衡及各級政府財政負擔等問題，仍
有待深入研究，是以其他現金給與之退休金應發給數額，一直未予訂定，並非有關機
關「怠忽職守」。三、按再審原告退休時應適用之公務人員退休法第八條規定之其他
現金給與之退休金應發給數額係授權考試院及行政院訂定，該項其他現金給與並非扣
除本（年功）俸後之各項法定加給總額，且上開「其他現金給與」之退休金於八十二
年一月二十日修正公務人員退休法時業已刪除，並自八十四年七月一日施行，有關「
其他現金給與」之退休金已無訂定發給之法源，故立法院於審議該退休法修正草案刪
除上開規定時，審酌行政機關無法訂定發給辦法補發，乃決議「由政府給與合理補償
」，考試院與行政院遂據以訂定「公教人員退休金其他現金給與補償金發放辦法」，
以為適當之補償。此項為維護退休公教人員之權益所訂定之法規命令，係斟酌國家財
力，兼顧退休人員權益所訂定。礙於現行法規之規定，再審之訴無理由，請依法予以
駁回。
　　理　由
本件原判決係以：『按六十八年一月二十四日修正公布之公務人員退休法第八條規定
：「（第一項）本法所稱月俸額，包括實領本俸及其他現金給與。（第二項）前項其
他現金給與之退休金應發給數額，由考試院會同行政院定之。」揆其立法意旨，係將
其他現金給與之退休金應發給數額，授權考試院及行政院審酌政府財政狀況及現職人
員待遇與退休人員所得合理平衡等因素加以考量訂定，並未明示應包括法定職務加給
、專業加給及地域加給等項目。又公務人員退休法施行細則第十八條第一項規定：「
本法第八條所稱實領本俸，為依俸給法規定之實領本俸或年功俸」準此，公務人員退
休金之計算，在考試院會同行政院訂定發布其他現金給與之退休金應發給數額前，係
以公務人員俸給法規定之「實領本俸或年功俸」為基礎，亦即以公務人員俸給法第四
條附表「公務人員俸給表」所列俸點折算之俸額為依據。而有關公務人員其他現金給
與之退休金應發給數額，考試院前於六十八年三月間曾函行政院洽商研訂，經行政院
審慎研究，基於各級政府財政負擔之考量及退休人員所得與現職人員待遇之比較已能
維持相當平衡，乃於同年五月七日函復考試院宜仍暫照現職人員之本俸及本人實物代
金作為計算退休給與之標準。惟考試院仍極重退休金內涵問題，自六十八年起復經
多次函請行政院洽商研訂，然仍基於上述理由而未訂定。嗣於七十八年二月及十一月
，銓部復兩度會同行政院人事行政局邀集財政部等有關機關開會研商，認為對於退
休金數額標準訂定與現職人員待遇如何維持合理平衡及各級政府財政負擔等問題，仍
有待深入研究，是以其他現金給與之退休金應發給數額，一直未予訂定，並非有關機
關怠於職責。另按司法院釋字第二四六號解釋：「公務人員之退休及養老，依法固有
請領退休金及保險養老給付之權利，惟其給付標準如何，乃屬立法政策事項，仍應由
法律或法律授權之命令定之。公務人員退休法第八條規定第二項就同條第一項所稱『
其他現金給與』之退休金應發給數額，授權考試院會同行政院定之。．．．而七十年
六月十二日行政院訂頒之全國軍公教人員待遇支給辦法第七條則對工作津貼及軍職幹
部服勤加給、主管助金，不列入退休（役）、保險俸額內計算，乃係斟酌國家財力
而為者，尚未逾越立法或立法授權之裁量範圍，與憲法並無牴觸。」故公務人員退休
金其他現金給與之退休金應發給數額，在考試院與行政院未會同訂定前，實無法規據
以執行。由於政府多年來未能依公務人員退休法第八條第二項規定訂定公務人員退休
金其他現金給與應發給數額，且由於訂定上開應發給之合理數額確有困難，立法院乃
於八十一年十二月二十九日審議公務人員退休法部分條文修正草案時，通過刪除該項
其他現金給與規定，並作成附帶決議：「早期退休之公務人員，由於考試院及行政院
迄未依據原法第八條第二項訂定『其他現金給與』數額，致其權益遭受嚴重傷害。本
法修正通過後，早期退休公務人員之權益，應由政府給與合理補償。」銓部及行政
院人事行政局等有關機關基於如訂定其他現金給與應發給數額，則將及追溯補發及
優惠存款等問題，恐非政府財力所能負擔，此一長久以來一直無法解決之問題，將更
懸宕難決，乃依據上開立法院之附帶決議，多次與財政主計機關及退休人員代表研商
合理之補償方案，嗣於八十三年十一月二十三日在行政院人事行政局、主計處、財政
部及銓部與退休人員代表協調會上，對於補償標準終於達成初步之共識，同意按同
等級現職人員本俸之相當百分比訂定補償標準，並決議由行政院人事行政局會同有關
機關精算後提出結論。案經行政院人事行政局積極協調財政主計機關及省市政府數度
會商獲致共識意見，簽奉行政院核可，決定按退休、撫卹、資遣人員八十五年度同等
級現職公務人員俸額百分之十五作為每一基數之補償金額，再乘以退休年資應領一次
退休金基數之標準計算，並分三年發給。經行政院於八十四年七月三日以台八十四人
政給二四四八八號函將上述有關公教人員退休金其他現金給與補償標準暨其相關意見
函送考試院，考試院即交由銓部據以擬具「公教人員退休金其他現金給與補償金發
給辦法草案」，商得教育部、行政院人事行政局及省市政府同意後，報經考試院於八
十四年九月十四日院會審議通過，並於八十四年十月十七日與行政院會銜發布施行，
以為發放補償金之依據，並解決政府長久以來無法訂定發給其他現金給與應發給數額
之問題。本件原告（即再審原告，下同）已依上開補償金給付辦法之規定，向被告（
即再審被告，下同）領取補償金。惟原告於八十六年四月二十五日，以其為七十八年
八月一日申請退休之公務員，依據公務人員退休法（按指其退休時之法律）第八條及
警察人員管理條例第二十二條規定，退休人員之月俸額包括「本俸」及「其他現金給
與」，惟退休時，被告僅按任職年資實領本俸計算發給退休金並無其他現金給與為由
，向被告請求依上開公務人員退休法第八條等規定，補發其他現金給與部分之退休金
，被告遂於同年月二十八日以高市警人字第二一五二五號函引據「公教人員退休金其
他現金給與補償金發給辦法」第三條第一項第二款規定答覆原告，否准其申請，揆諸
首揭說明，核無不合。原告訴稱：再訴願決定理由曲解公務人員退休法第八條所定月
俸包括本俸及「其他現金給與」之明示，又引用退休法施行細則第十八條第一項規定
「本法第八條所稱實領本俸為依俸給法規定之實領本俸或年功俸」，惟原告係七十八
年退休，不適用八十四年七月一日公布之公務人員退休法，該決定引用法律錯誤；補
發退休金由行政院、考試院以辦法解決，有違中央法規標準法第五條第二項規定，且
僅以退休人員當時之本俸或年功俸百分之十五作為補償，雖已領訖，仍難心服云云。
惟按原告退休時應適用之公務人員退休法（六十八年一月二十四日修正公布）第八條
規定之其他現金給與之退休金應發給數額係授權考試院及行政院訂定，該項其他現金
給與並非扣除本（年功）俸後之各項法定加給總額，且上開「其他現金給與」之退休
金於八十二年一月二十日修正公布公務人員退休法時業已刪除（參見新法第六條、第
六條之一），並自八十四年七月一日施行，有關「其他現金給與」之退休金已無訂定
發給之法源依據。故立法院於審議該退休法修正草案刪除上開規定時，審酌行政機關
無法訂定發給辦法補發，乃決議「由政府給與合理補償」，考試院與行政院遂據以訂
定「公教人員退休金其他現金給與補償金發給辦法」，以為適當之補償。此項為維護
退休公教人員之權益所訂定之法規命令，係斟酌國家財力，兼顧退休人員權益所訂定
，與憲法、中央法規標準法及公務人員退休法等規定不生牴觸。次查再訴願決定所引
用公務人員退休法施行細則第十八條條文係依據七十一年二月二日修正發布之條文內
容，正屬原告於七十八年八月一日退休應適用之法規。至本院七十九年度判字第四二
號判決當時之法規與現時已有不同，尚無從比附援用。綜上原告所訴各節，均無可採
。原處分揆諸首揭規定及說明，洵無違誤。一再訴願決定遞予維持，俱無不妥。原告
起訴論旨，非有理由』為由，乃依行政訴訟法第二十六條後段，判決駁回再審原告在
前訴訟程序之訴。再審原告無非以月俸額除本俸或月俸外，尚包括其他現金給與在內
，而考試院、行政院怠忽職守未訂定其他現金給與之退休金應發給數額，導致嚴重損
害退休人員權益歷時三十六年之久，再審原告退休當時本俸及年功俸為一六、六三五
元，而專業加給與警務加給兩項共為一二、五七五元，即加給部分佔本俸及年功俸的
百分之七十五．五，今以百分之十五又不計利息草草一筆勾銷，豈能謂之公平為由，
提起本件再審之訴。惟係重複前訴訟之主張，各該主張業經原判決不予採用，並詳述
不採取之理由（詳如前述），而再審原告對於原判決並未指明有行政訴訟法第二十八
條何款得為再審之情形，僅仍執陳詞重行主張，自無合於再審之原因。本件再審之訴
，殊難認有再審理由，應予駁回。
據上論結，本件再審之訴為無理由，爰依行政訴訟法第三十三條、民事訴訟法第五百
零二條第二項，判決如主文。
中    華    民    國     八十八      年      五      月      十四       日
                    行 政 法 院 第 五 庭
                                審 判 長 評  事      趙  永  康
                                         評  事      鄭  淑  貞
                                         評  事      沈  水  元
                                         評  事      林  清  祥
                                         評  事      劉  鑫  楨
右  正  本  證  明  與  原  本  無  異
                                         法院書記官  彭  秀  玲
中    華    民    國     八十八      年      五      月      十五       日
